【裁判字號】    89,訴,302
【裁判日期】    890704
【裁判案由】    竊盜
【裁判全文】
台灣基隆地方法院刑事判決                          八十九年度訴字第三二號
    公  訴  人  台灣基隆地方法院檢察署檢察官
    被      告  甲○○
右列被告因竊盜案件，經檢察官提起公訴（八十九年度偵字第一六八七號），本院判
決如左：
    主      文
甲○○攜帶凶器、毀越安全設備、於夜間侵入住宅而竊盜，處有期徒刑壹年陸月。
扣案大鐵剪壹支沒收。
    事      實
一、甲○○曾於民國八十六年五月間，因贓物案件，經本院判處有期徒刑一年並確定
    ；復於八十六年十月間，因竊盜案件，經本院判處有期徒刑一年六月，經台灣高
    等法院駁回其上訴而確定。嗣經檢察官聲請而由本院定其應執行之刑為有期徒刑
    二年二月確定，預定於八十九年五月十一日，因縮短刑期而執行完畢，而於八十
    八年五月間，先行縮短刑期而假釋出獄。詎其復因積欠他人貸款，竟意圖為自己
    不法之所有，於其假釋中之八十九年四月十四日晚間七時十分許，趁台北縣瑞芳
    鎮○○路三十八號住宅，因籌辦婚禮而有多部禮車外出之際，持其所有而客觀上
    不足以威脅他人生命之大鐵剪一支，剪斷該屋後門鐵窗欄杆，伸手入內而開啟後
    門後，將大鐵剪置於屋外，再侵入屋內，並在廚房取來屋主乙○○所有而客觀上
    足以取人生命之菜刀一把，陸續撬開二間房門，見無值錢之物，遂接續撬開第三
    房間窗戶，再伸手開啟房門而進入房內，將菜刀置於五斗櫃旁，打開該櫃抽屜，
    竊取現金新台幣四千六百五十元；得手後，尚未離去時，為乙○○出浴後發覺而
    報警，並於同晚七時三十分許，經警當場逮捕，並扣得菜刀一把及該大鐵剪一支
    。
二、案經台北縣警察局瑞芳分局報請台灣基隆地方法院檢察署檢察官偵查起訴。
    理      由
一、右揭事實業據被告甲○○於警訊、偵查及審判中供承不諱，核與被害人乙○○所
    指述之情節相符，並有前述菜刀一把及大鐵剪一支扣案及贓物認領保管單一紙在
    卷可稽，足見其自白與事實相符，足以採信，其犯行洵堪認定。
二、核被告所為，係犯刑法第三百二十一條第一項第一款、第二款、第三款之加重竊
    盜罪。關於同條第三款之凶器部分，實務上所謂兇器，乃指行為人攜帶之而有行
    兇之可能，客觀上具有危險性；至其主觀上有無持以行兇或反抗之意思，尚非所
    問（最高法院七十四年三月十九日第三次刑事庭會議決議參照）。然並非得持以
    反抗之物，均為兇器；何謂行兇，是否足以行兇，仍應依個案而具體認定。因此
    ，推原立法之本意，所謂兇器，應係對於「生命法益」具有危險之器具而言。如
    對於「身體法益」具有危險者，即認係兇器，則一串鑰匙或一支鉛筆在手，亦足
    以持以反抗，遽認其為兇器，恐與常人之法感有違。例如一般人常有鑰匙在身，
    而學生常有原子筆隨身，若有順手牽羊之小竊盜，則一定要處六月以上五年以下
    有期徒刑，豈是合理？何況，傷害罪係告訴乃論之罪，既不處罰未遂犯，更不處
    罰預備犯；若僅攜帶對身體法益具有危險之物而行竊，即認係加重竊盜而應處以
    六月以上五年以下有期徒刑，排除六月以下有期徒刑、拘役、罰金之適用，應非
    立法者之本意。申言之，本院認為持以反抗足以殺人者，始足以稱之為行兇，亦
    即對生命法益具有危險之物，始足以稱之為兇器。其他僅能侵害身體法益者，充
    其量為犯罪所用之物，尚不得稱之為兇器。準此，觀之本案之大鐵剪，一如卷附
    照片所示，其刃長僅有二點五公分，並不鋒利等情，業經本院當庭勘驗屬實，記
    明筆錄可稽；被告如持以反抗，尚不足以對他人生命法益造成侵害；其對生命法
    益既無危險，即非兇器。因此，本件所稱之凶器，僅指該把菜刀而言。縱該把菜
    刀係被告就地取材，亦不影響其為該款之凶器，併此說明之。
三、被告其前所犯贓物及竊盜二罪，經定其應執行之刑為有期徒刑二年二月確定。若
    依執行指揮書所載，其中贓物罪至八十八年四月十四日，即已執行完畢；其後竊
    盜罪乃接續執行。論者或認為該罪既已執行完畢，本案即生累犯之問題云云；然
    查：被告之品行，乃量刑考量情狀之一。法官在量刑時，對於素行不良者，依刑
    法第五十七條第六款之規定，自然有所斟酌；刑法再有累犯之設，不過立法者強
    迫司法者「應」加重其刑而已。申言之，道德上之自然考量已然變成法律上之強
    迫加重。然則，被告就其前次犯罪行為已受有期徒刑之執行，其責任已經抵償，
    若再將其前次犯罪行為納入本次犯罪行為而一併評價，而予加重其刑，就其所加
    重部分，實係將前次已受責任抵償之行為再次非難，顯然違背雙重處罰禁止原則
    ，將使被告受到不平等之待遇。因此，累犯之制度是否違背憲法平等原則，已堪
    質疑。何況，出獄而再犯，可見監獄教化不彰，監獄教化不彰而怪罪被告，反而
    以不利益加之其身，又豈合國民主權之原理？德國累犯制度已經廢除，其故在此
    。此其一。被告若因數罪併罰，而於同一裁判中定其應執行之刑，是否成立累犯
    ，既依其執行是否執行完畢為準，何以數罪經分別裁判後，經檢察官聲請定其應
    執行之刑，反而其中一罪執行完畢即要論以累犯？如此，因法院裁判先後而異其
    標準，是否有違平等原則？此其二。被告之數罪既經定其應執行之刑，而其應執
    行之刑較之原來數罪之宣告刑總合為少；其減少部分究係減自何罪，各罪減少多
    少，無從得知，又如何據以計算各罪應執行至何日為止？可見執行指揮書上之記
    載，不過習慣上將刑度較少之罪名列在前面，刑度較長之罪名列在後面，方便計
    算而已，尚不足以作為部分罪刑已否執行完畢之依據。此其三。監獄行刑累進處
    遇，亦係各罪一併計算，甚至決定縮短刑期之多少，並非各罪單獨計算。何況，
    被告如非執行完畢之出監，主觀上並無注意累犯之意識存在。此其四。準此以觀
    ，被告既經定其應執行之刑，雖經假釋出監，惟其主觀上，其並無部分罪刑已經
    執行完畢之感覺，客觀上，亦無法判斷何罪業經執行完畢。本院認為其並非累犯
    ，無從加重其刑，併予指明。
四、刑事立法上之「法益原則」要求任何行為要加以犯罪化，必因其法益受到侵害或
    危險。蓋刑事立法之核心，在於其所保護之法益。刑法之任務，在於法益之保護
    。無法益保護，無刑法可言；亦即無法益受到侵害或危險，則無施以刑罰之必要
    。行為如未造成「法益侵害」或「法益危險」，則無將之犯罪化之必要。在法益
    侵害，為「實害犯」；在法益危險，為「危險犯」。再者，法益本身依其價值評
    價之強度，而呈現法益位階。生命、身體、自由、名譽、財產五者，按其順序，
    而高低位階化。生命法益最高，其次身體法益，其次自由法益，其次名譽法益，
    而財產法益最低。此五種傳統法益，稱之為「個人法益」。本件竊盜行為所侵害
    者為個人財產法益，乃財產法益之實害犯。其次，刑事司法上之「罪刑相當原則
    」要求法官在量刑時，應依法益之位階，重所當重，輕所當輕，必使罪得其刑而
    刑當其罪；不得重罪而輕判，或輕罪而重判；期使責任與刑罰得以相適應，而具
    有相當性。地藏十輪經（第三卷）云：「若犯重罪，應重治罰；若犯中罪，應中
    治罰；若犯輕罪，應輕治罰；令其慚愧，懺悔所犯。」其此之謂也！為此，本院
    審酌被告之品行、生活狀況、智識程度、犯罪之動機、目的、犯罪所生之危害、
    犯罪後之態度等一切情狀後，特別其前已有加重竊盜前科而再犯本案，認為量處
    如主文第一項所示之自由刑，始足以使其罪刑相當，爰宣告之，以示儆懲。
五、扣案之大鐵剪一支，係供犯罪所用，且為被告所有，已據其供明，應予宣告沒收
    。至於扣案菜刀一把，雖係供犯罪所用，然係屋主乙○○所有，並非被告所有，
    不得宣告沒收，併此說明之。
六、據上論結，應依刑事訴訟法第二百九十九條第一項前段、刑法第三百二十一條第
    一項第一款、第二款、第三款、第三十八條第一項第二款、罰金罰鍰提高標準條
    例第一條前段而判決如主文。
本案經檢察官林楨森到庭執行職務。
中      華      民      國    八十九    年      七      月      四      日
                                    台灣基隆地方法院刑事庭
                                        法  官  陳  志  祥
右正本證明與原本無異。
如不服本判決，應於送達後十日內，向本院提出上訴狀。
中      華      民      國    八十九    年      七      月      六      日
                                        書記官  陸  清  敏
附錄：
刑法第三百二十一條第一項：
犯竊盜罪而有左列情形之一者，處六月以上五年以下有期徒刑：
一、於夜間侵入住宅或有人居住之建築物、船艦，或隱匿其內而犯之者。
二、毀越門扇、牆垣或其他安全設備而犯之者。
三、攜帶兇器而犯之者。
四、結夥三人以上而犯之者。
五、乘火災、水災或其他災害之際而犯之者。
六、在車站或埠頭而犯之者。
（罰金已依罰金罰鍰提高標準條例提高為十倍）


司法院資訊處製作；財團法人民間司法改革基金會備份。
